臺灣高等法院刑事判決
109年度上易字第292號
上  訴  人  陳怡君
即  被  告          


選任辯護人  林凱倫  律師
            張  軒  律師
上列上訴人即被告因詐欺案件，不服臺灣臺北地方法院107年度
易字第488號，中華民國108年12月18日第一審判決（起訴案號：
臺灣臺北地方檢察署106年度偵字第8915號）提起上訴，判決如
下：
    主  文
原判決撤銷。
陳怡君無罪。
    理  由
一、公訴意旨：「陳怡君為新北市○○區○○路0段000巷00號7樓（
    基地座落：新北市○○區○○段000地號、建號：同區段841號，
    下稱系爭房地）所有權人，並為亞棉針織工業有限公司（下
    稱亞棉公司）負責人、且擔任遠大有限公司（負責人王月勤
    為陳怡君之母，下稱遠大公司）與遠東國際商業銀行股份有
    限公司（下稱遠東商銀）金融交易授信之保證人。陳怡君於
    民國103年3月間欲以系爭房地為擔保品，向遠東商銀申請新
    臺幣（下同）1000萬元之房屋貸款，經遠東商銀承辦人員邱
    婉玲與不知情之亞棉等公司行政會計人員何秀琴聯繫後，由
    陳怡君於同年月21日填妥遠東商銀提供之房屋貸款申請書暨
    徵信調查表（下簡稱貸款申請書）、房貸資金用途切結書後
    提出申請，嗣經邱婉玲於同年月24日以電話與陳怡君照會確
    認申辦貸款之意、以電子郵件通知補提收入證明等資力文件
    及同月25日親自前往系爭房地勘查使用狀況並拍照，送由遠
    東商銀內部進行個人房屋貸款授信及不動產擔保品鑑價作業
    等程序後，以使用現況為家人居住且無租賃情形，核准貸款
    金額963萬元，嗣於同年4月2日邱婉玲前往臺北市○○區○○路0
    00號14樓之1與陳怡君簽署房屋抵押貸款契約書（下稱貸款
    契約書）、不動產使用狀況同意書、撥付代償暨扣款授權委
    託書等文件，進行對保及確認契約內容時，陳怡君明知系爭
    房地自98年間起已出租給鄭有義而非供自己或家人居住之用
    ，竟意圖為自己不法所有，未據實告以上情，並在邱婉玲向
    其說明貸款契約書附件一「不動產使用狀況同意書」之「擔
    保物之現況」欄係勾選「擔保物供擔保物提供人自行使用，
    惟擔保物提供人目前另有其他自用住宅：擔保物提供人茲確
    認擔保物目前確係自行使用，無任何出租、出借或出典等交
    由他人使用之情事」並再度確認擔保品即系爭房地之使用現
    況時，仍在該同意書上親自簽名且在上開條款旁簽名確認，
    以提供不實訊息方式施用詐術，致使遠東商銀未發現該貸款
    之擔保品有影響鑑價與租賃減值等事關核貸與否及核貸金額
    之重要事由，因陷於錯誤仍依原先鑑價徵信結果所核准之金
    額，在同年月7日辦妥最高限額抵押權設定後，於同年月8日
    分二筆共撥付963萬元至陳怡君在遠東商銀松江分行0000000
    0000000號帳戶中，大多數款項係供陳怡君作為償還系爭房
    地前向台灣中小企業銀行貸款之餘額159萬5126元及匯款800
    萬元至亞棉公司上海商業銀行民生分行帳戶使用。詎陳怡君
    僅繳付4期本息後即無力繼續清償貸款而違約，且於103年5
    月間將系爭房地信託登記給其兄陳冠宏。嗣經遠東商銀經由
    民事強制執行程序聲請拍賣抵押物時，始發現於抵押權設定
    前，陳怡君與鄭有義已於103年3月20日就系爭房地續行簽訂
    租賃契約至106年3月20日（嗣又改為103年3月25日起續租至
    107年3月25日），因拍定後不點交，影響應買人之應買意願
    ，經多次拍賣均已流標，且第三次拍賣底價已低於遠東商銀
    抵押債權之金額，遠東商銀無法經由民事強制執行程序受償
    而受有損害。」因認被告所為，涉犯刑法第339條第1項詐欺
    取財罪嫌。
二、犯罪事實應依證據認定，無證據不得推定犯罪事實；檢察官
    就被告犯罪事實，應負舉證責任，並指出證明方法；不能證
    明被告犯罪，即應諭知無罪判決；刑事訴訟法第154條、第1
    61條第1項、第301條第1項明文規定。
三、公訴意旨認被告陳怡君涉犯詐欺罪嫌，是以證人即告訴代理
    人陳偉智；證人邱婉玲、鄭有義、何秀琴、林耀章及陳睿夷
    之證述；亞棉公司存摺封面影本與明細、貸款送件資料電腦
    畫面、臺灣新北地方法院104年度司執字第43289號民事執行
    事件105年6月20日進行單、證人鄭有義105年6月27日回覆民
    事執行事件進行單詢問內容之民事陳報狀、被告105年6月27
    日民事陳報狀、新北市政府警察局板橋分局105年6月3日新
    北警板刑字第1053279838號函及房屋現況調查表、遠大公司
    授信申請書及個人戶徵信報告(含負責人王月勤及保證人陳
    世昌、陳怡君)房地貸款申請書影本、現場履勘資料及照片
    影本、房屋抵押貸款契約書及附件影本(含不動產使用狀況
    同意書)房地租賃契約書影本2份、告訴人個人不動產擔保品
    鑑價注意事項、告訴人徵信作業手冊資料節錄本、臺灣新北
    地方法院民事裁定影本、臺灣新北地方法院民事執行處第三
    次拍賣公告影本、台灣金融資產服務股份有限公司105年11
    月21日104板金職一字第418號函、台灣金融資產服務股份有
    限公司105年11月30日104板金職一字第418號函、103年3月2
    1日及103年3月24日證人邱婉玲發送之電子郵件、被告之貸
    款還款紀錄、被告遠東商銀松江分行00000000000000號帳戶
    交易明細、遠東商銀106年12月11日(106)遠銀詢字第000211
    9號函及103年4月10日匯款交易傳票影本、房屋之土地登記
    簿謄本、異動索引查詢資料為論據。
四、被告否認詐欺取財，辯稱：整個過程都是銀行行員教被告操
    作的，被告並無詐欺犯意。遠大公司與告訴人遠東商銀有
　　TRF金融交易，被告是遠大公司交易人員，103年3、4月間，
    告訴人員工林耀彰及陳睿夷認為遠大公司TRF保證金不足，
    建議被告將大觀路房屋改向告訴人貸款，以繳付TRF保證金
    ，被告聽從並配合。林耀彰及陳睿夷將此房貸案轉介給告訴
    人消費金融房貸授信業務部邱婉玲。邱婉玲對保，被告有提
    供大觀路房屋租約給邱婉玲，告訴人早已知悉大觀路房屋出
    租之事實。告訴人法務金融部門也對被告、王月勤、遠大公
    司及亞棉公司進行財產徵信調查，並要求遠大公司及亞棉公
    司提供歷年財報，告訴人實已知悉被告及父母均未居住於大
    觀路房屋；證人邱婉玲並且親自前往大觀路房屋拍照，豈可
    能不知建物由他人租用之事實。證人即大觀路房屋承租人鄭
    有義證稱有向邱婉玲表示承租大觀路房屋。邱婉玲親自前往
    大觀路現勘拍照，不有可能完全不就房屋用途等關鍵事項詢
    問在場人鄭有義，證人邱婉玲所述顯然不實。被告並未隱匿
    出租事實，告訴人並未陷於錯誤。被告若欲詐欺告訴人，大
    可向臺灣企銀增貸現金自用或不提出保證金；然而被告卻改
    以告訴人為第一順位抵押權人「先貸後償」被告並無犯罪動
    機與詐欺犯意。　　
五、撤銷改判之理由：　　
（一）上述貸款事實經過，被告並不爭執，並經證人即告訴代理
      人陳偉智（他卷第98頁）證人邱婉玲（他卷第98頁反面至
      101頁反面，偵卷第166至169頁，原審卷一第170 至180頁
      ）何秀琴（偵卷第65至67、166至169頁，原審卷一第163
      至169頁）林耀彰（偵卷第62至65頁，原審卷一第357至35
      9頁）陳睿夷（偵卷第62至66頁，原審卷一第348至356頁
      ）鄭有義（他卷第100頁，原審卷一第156至162頁）證述
      明確，且有房屋貸款申請書、現場履勘表、履勘照片、貸
      款契約書、不動產使用狀況同意書、撥款代償暨扣款授權
      委託書、新北市三重地政事務所他項權利證明書、土地、
      建築改良物抵押權設定書、土地登記第二類謄本、建物登
      記第二類謄本、台灣金融資產服務股份有限公司公告（第
      一次拍賣）臺灣新北地方法院104年度司執字第43289號民
      事裁定、新北市政府警察局板橋分局105年6月3日新北警
      板刑字第1053279838號函及房屋現況調查表、民事陳報狀
      、台灣金融資產服務股份有限公司公告（第三次拍賣）房
      屋租賃契約書（他卷第5至37頁）還款紀錄3份、遠東商銀
      存摺往來明細分戶帳（他卷第50至52、68至83頁）及電子
      郵件列印資料（偵卷第181至189頁）可憑。
（二）證人即告訴代理人陳偉智證稱：「擔保品是否有出租會影
      響告訴人債權維護及貸放考量，房屋抵押貸款擔保品是出
      租的話，告訴人會要求承租人一起共同簽約，亦即倘若將
      來銀行要行使抵押權，承租人要放棄他的權利，在貸款契
      約書的附件就有欄位記載承租人的特約條款，且擔保品有
      無租約會影響告訴人核貸的金額，告訴人鑑價會扣除租賃
      減值，再以該金額的七成核貸。」（他卷第98頁）意即告
      訴人106年2月21日刑事陳報狀及個人不動產擔保品鑑價注
      意事項之記載：房屋抵押貸款之擔保品處於出租狀態，若
      承租人願意重新訂立租約，使租約生效日晚於遠東商銀抵
      押權生效日，則准予核貸；但擔保品之鑑價淨值需以鑑價
      總值扣除租賃減值後之金額核算。若承租人不願意重新訂
      立租約，原則上不承作該貸款（他卷第46至48、84至85頁
      ）。
（三）證人鄭有義證稱：「大約是99年10月25日開始承租新北市板橋區大觀路三段212巷7樓房屋，住了八、九年。有簽立租約，是跟王月勤洽談承租，開始租賃，大約半個月之後就把戶籍遷到本案房屋。剛開始租一年，後來不知道第二年第三年開始變成兩年，後來到了103、104年間租約變成三年、四年。大約在103年3月間，王月勤打電話給我說有遠東銀行的人要到那邊拍照，沒有講原因，我心裡大概判斷是貸款，但是我沒有問王月勤，也沒有問來拍照的人。遠東銀行的人來拍照時，他沒有介紹他的姓名，但是有說他是遠東銀行的人員，是一位小姐，很年輕。我沒有說我的姓名，我有說房子很髒亂，我是給人家租來的，這講了最少三次以上。我講話聲音宏亮，他不可能聽不到。現場銀行人員在拍照的時候，我都有跟在旁邊。遠東銀行來拍照前，王月勤或陳怡君沒有要求我隱瞞房子出租的事。」（原審卷第156至158頁）證人何秀琴證稱：「知道房屋有出租的情形，房屋出租的事情都是王月勤在跟我聯絡。當初用房屋跟遠東銀行貸款，最早是企業部的陳睿夷跟我聯繫說要弄這個房貸的事情，後來他說這不是他的業務範圍，說會找他們房貸部的小姐跟我聯絡。房貸部的小姐跟我聯絡的時候，有請我填一些資料，出租的資料都要一起給他們，印象中當時的流程都是這樣，因為當時都在貸款，他們家族一個人就有三、四間房屋，他們有三、四個人，所以被告家族大約有十來間房屋貸款。這位小姐曾請我提供大觀路的租約給她，只要他們要求我們都會照他們要求的提供給他們，記得她有發電子郵件跟我要求說如果本案房屋有租約的話要一起提供。一般我們給他們的資料，有電子郵件、傳真，或是他們親自來拿的方式，現在時間很久我已經忘記了。他們有打電話跟我講說要房屋的照片，但是我有跟他們講說房屋有出租，要我們老闆娘先跟承租人聯絡時間，我老闆娘把時間告訴我，我有聯絡遠東銀行的那位小姐，把老闆娘跟我講的時間告訴他，之後她有沒有去拍照我不知道。本來遠東銀行的小姐是要我們提供房屋的照片，但是我有跟他講我們公司沒有提供照片，要的話要自己去照。房屋是有出租的並非在電話中講，房屋有出租的情形遠東銀行本來一開始就知道，因為我有跟陳睿夷講，房貸部的小姐我也有跟他講，否則我怎麼還會請我們老闆娘跟承租人約時間，我自己去拍給她不就好了。我跟陳睿夷有公事上的往來，陳睿夷知道我們公司都是在出租的，我有跟她講過，且陳睿夷知道。房貸部的小姐我也有跟他講，因為該位小姐是負責房貸部門，我們就會問她需要提供什麼資料，她要的資料我們都會提供給她，他們家族的房子都是出租的，所以我記得他有發電子郵件跟我要房屋的租約，她跟我要陳怡君名下所有房子的出租資料，陳怡君名下的房子我印象中四棟左右。那四棟的租約都有提供給，只要遠東要跟我們要我們都會給。」（原審卷第163至166頁）並有證人邱婉玲103年3月24日發送，要求何秀琴提供房屋租金合約書等資料的電子郵件可憑（偵卷第39頁）證人邱婉玲並於偵查中證述：「因何秀琴說有些房產是出租的，我要這個資料是佐證她的財力收入來源部分。陳睿夷轉介案件過來時，我有跟陳睿夷稍微討論一下，印象中陳睿夷也有提到被告名下有一些房產在出租，可以作為收入來源的佐證。」（偵卷第166頁）並且證人邱婉玲曾經親自前往現場拍照履勘。告訴人指稱核貸之時不知擔保品建物處於出租狀態，顯然與卷證不相符。
（四）雖然證人陳睿夷證稱：「對於客戶資產狀況的了解是依照個人資料表上所填載的內容及客戶口述得知，主要針對公司的資產會製作授信報告，對於連帶保證人的部分也會徵信，但是並不會針對客人的每一間資產去詢問，倘若房屋沒有提供當擔保品的話，我不會知道房屋的使用狀況，這對銀行沒有實益，有關房屋貸款或是消費貸款的徵信部分都是由其他部門來做，這並非我這個部門的業務，消金部門會自己就其需要的部分請借款人提供資料及徵信，銀行對於資料有保護的義務，我沒有辦法看到其他部門的資料，也沒有與邱婉玲提過大觀路房屋的使用狀況及本案房屋抵押貸款徵信的細節等語而否認知悉本案房屋有出租情形且未曾與證人邱婉玲討論過本案房屋使用狀況。」（偵卷第62至63頁，原審卷一第348至356頁）然查，經原審訊問：「依據邱婉玲於偵查中的證述，他說本案的貸款是由企金的陳睿夷所轉介，她有跟陳睿夷稍微討論一下，印象中陳睿夷也有提到被告名下有一些房產在出租，可以作為收入來源的佐證，此與你剛剛所提到並沒有跟邱婉玲討論的情形不同，為何如此？」證人陳睿夷則供稱：「因為這個時間有點久了，確實沒有什麼太深刻的印象，也許之前在聊天的過程中會提到，但是不會特別提到哪一間有哪一間沒有出租的情形，也許當時在轉介過程中有提到，但是因為時間比較久了，我的印象沒有特別深刻。」（原審卷一第354至355頁）擔保品是否出租，屬於影響銀行核貸與否及放貸金額多寡的重要因素，眾所周知。證人邱婉玲證稱：「簽訂房屋抵押貸款契約書對保時有再與告訴人確認本案房屋是自住或家人住，會照著契約上的文字念給她聽，問她是不是，若她說是的話我就打勾，並且請她在旁邊簽名，在填寫契約內容之後打勾的部分有逐一與告訴人確認。我的習慣是有關貸款的契約書條約內容，只要會跟貸款核貸的金額、利率、期間相關，都會跟客戶說明後，請客戶在旁邊簽名，所以在第一頁、第二頁等等都有陳怡君的簽名。這些需要特別簽名的地方，都會特別再說明一次。核貸的金額，我們取決於如果是出租的狀態下，利率會比較高，成數也會比較低，如果沒有出租的情況下，利率會相對低很多。」（原審卷一第171至172、179、180頁）顯示證人邱婉玲應是謹慎小心從事之人，且明確知悉擔保品租賃之現況對於銀行核貸的重要性；然而，對於已經親自前往現場履勘，在場之承租人鄭有義是否曾經明確告知此項重大影響核貸與否或貸款成數之重要關鍵，竟然供稱：「（依照剛才鄭有義的說法，說你去拍照的時候，他就已經明確跟你講，本案房屋是他租的，有何意見？）我沒有印象。（你所謂沒有印象，是你不記得他有沒有這樣講，還是你確信他沒有這樣講？）我不記得他有沒有這樣講。」（原審卷一第172至173頁）證人陳睿夷、邱婉玲證稱不知房屋出租之事實，顯然違反常情。被告辯稱是銀行為取得貸款業績，整個過程都是銀行行員教我操作的，可認具有相當可信性。
（五）建物核貸金額963萬元，告訴人向臺灣新北地方法院聲請
      強制執行查封拍賣，107年10月17日經第二次減價拍賣，
      拍定底價仍有1280萬元，並以1310萬元拍定，有臺灣新北
      地方法院107年9月12日新北院輝107司執金字第18838號民
      事執行通知可憑（原審卷第275頁）顯示房屋價值遠高於
      核貸金額。參酌貸款緣起於告訴人員工林耀彰及陳睿夷認
      為遠大公司TRF保證金不足，建議被告以建物改向告訴人
      辦理轉貸、增貸以繳付TRF保證金。證人邱婉玲並且證稱
      ：「這個房貸辦理到結束是很短暫的，大約兩個禮拜就完
      成設定、撥款。」（原審卷第175頁）顯然告訴人就房屋
      貸款，不論有無出租的事實，事前已經相當風險考量，且
      自信足以擔保貸款金額全部獲償。顯然被告並無「以客觀
      上顯不相當之成本，騙取告訴人交付不對等財物」之行為
      ，不符合詐欺罪構成要件。
六、綜上，被告雖然在證人邱婉玲勾選的「不動產使用狀況同意
    書，擔保物現況欄，擔保品自行使用而無出租」選項旁簽名
    ；但經過調查審理程序，既不能排除告訴人當時其實已經知
    悉建物處於出租狀態之高度可能，並且卷證顯示不足以證明
    被告所為符合以客觀上顯不相當成本，詐取告訴人交付不對
    等貸款金額之詐欺罪構成要件。檢察官所舉事證，無從說服
    法院形成被告確有詐欺犯行之有罪心證。被告上訴指稱原判
    決不當，有理由。因此，撤銷改判，諭知被告無罪。
七、核貸過程，遠東銀行各層級審核人員，或可推諉只是書面審
    查，信任第一線承辦人員，不知擔保品處於出租狀態；然而
    卷證顯示，承辦人即證人邱婉玲不可能不知建物出租的事實
    。遠東銀行人員知不知道擔保品建物由鄭有義承租，屬於重
    要關鍵事實，此由遠東銀行以「經由強制執行程序，才發現
    擔保品建物，在抵押權設定前，已經出租予鄭有義，因而發
    覺受騙」為由提出告訴可證。證人邱婉玲於偵審中具結（他
    卷第105頁、偵卷第173頁、原審卷一第189頁）是否涉犯偽
    證罪嫌，宜請檢察官另為適法處理。
據上論斷，依刑事訴訟法第369條第1項前段、第364條、第301條
第1項，判決如主文。
本案經檢察官張紜瑋提起公訴，檢察官侯名皇到庭執行職務。
中　　華　　民　　國　  109　　年　　4 　　月　　15 　日
                      刑事第二庭審判長法　官  周盈文
　　　　　　　　　　　　　　　　      法　官  錢建榮
　　　　　　　　　　　　　　　        法　官  郭豫珍
以上正本證明與原本無異。
不得上訴。
                                      書記官  高楚安
中　　華　　民　　國　　109 　年　　4 　　月　　15　　日